臺灣士林地方法院刑事判決
109年度簡上字第168號
公  訴  人  臺灣士林地方檢察署檢察官
上  訴  人  
即  被  告  馮靖倫



指定辯護人  本院公設辯護人姜惠如  
上列上訴人即被告因竊盜案件，不服本院中華民國109年8月27日
109年度審簡字第747號第一審刑事簡易判決（提起公訴案號：10
9年度偵字第10760號），提起上訴，本院管轄之第二審合議庭認
應適用通常程序自為第一審判決如下：
    主  文
原判決撤銷。
馮靖倫無罪。
    理  由
一、本件公訴意旨略以:馮靖倫意圖為自己不法之所有，基於竊
    盜之犯意，於民國109年6月14日18時50分許，至楊雅婷任職
    位在臺北市○○區○○○路0段000號「CITYLINK」賣場B棟2樓之D
    N專櫃，趁楊雅婷不及注意之際，竊取楊雅婷放置在專櫃倉
    庫左側架上之咖啡色背包1個(價值新臺幣5,000元，已歸還)
    ，得手後即進入上開專櫃倉庫並將倉庫反鎖，經楊雅婷發覺
    倉庫上鎖而以鑰匙開啟，見馮靖倫背著楊雅婷所有上開背包
    ，當場攔截馮靖倫並報警處理，經警調閱現場監視器畫面，
    始悉上情，因認被告涉犯刑法第320條第1項之竊盜罪嫌等語
    。
二、按行為時因精神障礙或其他心智缺陷，致不能辨識其行為違
    法或欠缺依其辨識而行為之能力者，不罰，刑法第19條第1
    項定有明文。又被告行為不罰者，應諭知無罪之判決；依刑
    法第19條第1項其行為不罰，認為有諭知保安處分之必要者
    ，並應諭知其處分及期間，刑事訴訟法第301條第1項後段、
    第2項分別有明文規定。而刑法第19條有關刑事責任能力之
    規定，係指行為人犯罪當時，理解法律規範，辨識行為違法
    之意識能力，與依其辨識而為行為之控制能力。行為人是否
    有足以影響意識能力與控制能力之精神障礙或其他心理缺陷
    等生理原因，因事涉醫療專業，固應委諸於醫學專家之鑑定
    ，然該等生理原因之存在，是否致使行為人意識能力與控制
    能力欠缺或顯著減低之心理結果，係依犯罪行為時狀態定之
    ，故應由法院依調查證據之結果，加以判斷(最高法院96年
    度台上字第6368號判決意旨參照)。
三、公訴人認被告涉有上開罪嫌，無非係以：被告於警詢及偵查
    之供述、告訴人之指訴、證人楊美嬌及林靖芳警詢之證述、
    現場監視錄影畫面擷圖6張、現場照片5張及現場監視器畫面
    光碟等件為主要依據。訊據被告固不否認有拿取楊雅婷放置
    在專櫃倉庫左側架上之咖啡色背包1個等情，惟辯稱:我真的
    無意識，不是故意要去拿的，當時有出現幻聽幻覺，之後有
    去醫院治療等語，經查:
  ㈠被告於109年6月14日18時50分許，至楊雅婷任職位在臺北市○
    ○區○○○路0段000號「CITYLINK」賣場B棟2樓之DN專櫃，取走
    楊雅婷放置在專櫃倉庫左側架上之咖啡色背包1個，得手後
    即進入上開專櫃倉庫並將倉庫反鎖，經楊雅婷發覺倉庫上鎖
    而以鑰匙開啟，見馮靖倫背著楊雅婷所有上開背包，當場攔
    截馮靖倫並報警處理等情，為被告坦認在卷，核與證人即告
    訴人楊雅婷警詢之證述(偵卷第17至19頁)情節相符，並有監
    視錄影畫面擷圖6張及現場照片5張在卷足憑(偵卷第27至29
    頁、第30至34頁)，此部分事實堪信為真實。
  ㈡被告雖有上開竊盜之構成要件行為，但應否負擔竊盜之刑事
    罪責，仍應以被告行為時是否具有責任能力為斷，查被告經
    本院囑託臺北市立聯合醫院(下稱北市聯醫)鑑定被告該案竊
    盜行為時之精神狀態，北市聯醫於110年3月17日鑑定時，綜
    合被告本案件經過、前案紀錄、生活史、精神科診療史及鑑
    定時所見被告身體檢查、精神狀態等事項，得出鑑定結果為
    ：1.馮女係一「思覺失調症」患者，且有「鴉片類藥物依賴
    」往歷，於109年6月11日中斷「美沙冬替代治療」後開始出
    現精神/行為異狀，未幾在本院區住院治療，出院後於門診
    追蹤，最近一次就診日期111年1月27日。2.馮女於本案行為
    時「帶一隻白色的狗」，將所竊得之背包歸還楊雅婷後「還
    是一直繼續翻倉庫的鞋子」，凡此樣態與一般行竊者迥異，
    是應視為陷於「急性精神病狀態」中之紊亂行為。馮女當時
    既將所竊得之背包歸還楊雅婷，顯然在一定程度上得以辨識
    一己行為之「違法性」（或非/wrongfulness）；惟就馮女
    之後還是一直繼續翻倉庫的鞋子一事推斷，鑑定人認為其當
    時已欠缺依辨識而行為之能力。此有北市聯醫111年3月15日
    北市醫松字第1113019455號函檢附精神鑑定報告書1份在卷
    足憑（見本院卷二第29至33頁）。上開鑑定報告，係專業鑑
    定機關參酌被告過去生活疾病史摘要，瞭解被告之生活、病
    史，本於專業知識與臨床經驗，綜合判斷被告症狀所為，應
    值採信。
  ㈢雖被告於警詢及偵查中曾自白本件竊盜犯行，然被告於警詢
    時供稱：就是去那邊幫公司處理事情，我最近一直感冒，我
    老公叫我出去處理公司事情，我看著牆壁上的指標行走頭腦
    迷迷糊糊不知道自己在幹嘛，不小心拿到別人的包包等語；
    又對於警員詢問：關係人楊○嬌要求你將包包歸還其女兒，
    你將包包還給楊○婷後，為何又持續翻弄倉庫內的鞋子，對
    此做何解釋？被告答：我感冒很多天都還沒有回診，頭腦迷
    迷糊糊真的對當時行為不是很了解等語。又被告於翌日（10
    9年6月15日）移送臺灣士林地方檢察署檢察官訊問時亦供稱
    ：我不曉得我自己當下在做什麼，我就是帶狗過去賣場那邊
    看東西，因為之前有一個叫胡錫欽的工作伙伴有一陣子會跟
    蹤我，他是一個酒鬼都不做事，反正我就太用心做事太有責
    任心，我現在還在發燒，我當下做什麼我也不知道等語。又
    就檢察官訊問：被告有無配偶時，被告答稱：我不知道等語
    。足見被告當時是否有竊盜之主觀犯意，尚非無疑。復據上
    開鑑定報告所載，被告係思覺失調症患者，行為當時陷於「
    急性精神病狀態」中之紊亂行為，亦堪認被告在行為當時已
    欠缺依其辨識而行為之能力，實難徒以其於警詢中之自白即
    遽認其仍具有辨識其行為違法之能力。揆諸前揭說明，被告
    於本案竊盜行為時，其精神狀況確實已受生理上思覺失調症
    之精神疾病影響，以致在心理上產生不能辨識其行為違法或
    欠缺依其辨識而行為之能力等結果，該當刑法第19條第1項
    之情形。
四、原審以被告罪證明確，予以論罪科刑，固非無見。惟被告上
    訴意旨執以指摘，為有理由，應由本院予以撤銷改判，並為
    被告無罪之諭知。
五、依刑法第19條第1 項其行為不罰，認為有諭知保安處分之必
    要者，並應諭知其處分及期間；另因刑法第19條第1 項之原
    因而不罰者，其情狀足認有再犯或有危害公共安全之虞時，
    令入相當處所或以適當方式，施以監護，期間為5 年以下，
    刑事訴訟法第301條第2項、刑法第87條第1項、第3項前段分
    別定有明文。另刑法第87條第3項規定，於111年2月18日公
    布，依法於同年月20日生效，修正後增定，監護執行期滿前
    ，檢察官認為有必要者，得聲請延長，第1次延長期間為3年
    以下，第2次以後為1年以下，修正後之規定，並未更有利於
    被告，依刑法第2條第1項前段規定，應適用行為時之規定，
    併此敘明。經查：
    被告雖曾於92年犯竊盜罪經判處罰金400元確定，迄本件已1
    0餘年；又被告於本件案發後之6月22日第1次就診並於同月2
    3日至7月29日住院治療，並從同年8月5日起至111年1月27日
    有持續前往北市聯醫松德院區門診24次，此有前提北市聯醫
    精神鑑定報告書附卷可參（本院卷二第32頁），並考量被告
    目前有正常工作月入新臺幣2萬到3萬左右，有按時治療吃藥
    ，且依據上開鑑定報告亦指出被告所為之竊盜行為係因中斷
    「美沙冬替代治療」後開始出現精神/行為異狀，是應視為
    陷於「急性精神病狀態」中之紊亂行為，是被告如定期治療
    服藥，應已足以達成預防被告再犯之目的，本院審酌上情，
    認被告並無再犯或有危害公共安全之虞之情狀，應無施以監
    護處分之必要。 　　
據上論斷，應依刑事訴訟法第455條之1第1項、第3項、第369條
第1項前段、第452條、第364條、第301條第1項，判決如主文。
本件經檢察官陳銘鋒提起公訴，檢察官吳昭瑩到庭執行職務。
中　　華　　民　　國　　111 　年　　5 　　月　　18　　日
                  刑事第六庭審判長法  官  雷雯華
　　　　　　　　　　              法  官  李欣潔
　　　　　　　　　　              法  官  李建忠
以上正本證明與原本無異。
如不服本判決應於收受送達後20日內向本院提出上訴書狀，並應
敘述具體理由。其未敘述上訴理由者，應於上訴期間屆滿後20日
內向本院補提理由書（均須按他造當事人之人數附繕本）「切勿
逕送上級法院」。
因疫情而遲誤不變期間，得向法院聲請回復原狀。
                                  書記官  林承翰
中　　華　　民　　國　　111 　年　　5 　　月　　18　　日